臺灣桃園地方法院民事判決
109年度重訴更一字第8號
原      告  劉文炎  
            劉明宗  
            劉明華  
            劉宇城  
            劉峻榮  
            劉翊如  
共     同
訴訟代理人  董俞伯律師                      
被      告  劉清根    住桃園市○○區○○路000號        訴訟代理人  賴佳郁律師                      
上列當事人間請求給付款項等事件，於民國111年5月18日言詞辯
論終結，本院判決如下：
    主      文
被告應給付原告劉文炎新臺幣參佰參拾伍萬貳仟陸佰陸拾肆元整
元，及自民國一０八年十一月八日起至清償日止，按週年利率百
分之五計算之利息。
被告應給付原告劉明宗、劉明華、劉宇城、劉峻榮及劉翊如各新
臺幣壹佰壹拾壹萬柒仟伍佰伍拾肆元，及均自民國一０八年十一
月八日起至清償日止，按週年利率百分之五計算之利息。
原告其餘之訴駁回。
訴訟費用由被告負擔十分之九，餘由原告負擔。
本判決第一項於原告劉文炎以新臺幣壹佰壹拾壹萬柒仟元為被告
供擔保後，得假執行；但被告如以新臺幣參佰參拾伍萬貳仟陸佰
陸拾肆元為原告劉文炎預供擔保，得免為假執行。
本判決第二項於原告劉明宗、劉明華、劉宇城、劉峻榮及劉翊如
各以新臺幣參拾柒萬貳仟元為被告供擔保後，得假執行；但被告
如各以新臺幣壹佰壹拾壹萬柒仟伍佰伍拾肆元為原告劉明宗、劉
明華、劉宇城、劉峻榮及劉翊如預供擔保，得免為假執行。
原告其餘假執行之聲請駁回。　　
    事實及理由
壹、程序事項：
    按訴狀送達後，原告不得將原訴變更或追加他訴，但請求之
    基礎事實同一者、擴張或減縮應受判決事項之聲明者，不在
    此限，民事訴訟法第255條第1項但書第2款、第3款分別定有
    明文。本件原告起訴時原聲明請求：㈠被告應給付原告劉文
    炎新臺幣（下同）289萬4,444元及自起訴狀繕本送達翌日起
    至清償日止，按週年利率百分之五計算之利息。㈡被告應給
    付原告劉明宗96萬4,815元及自起訴狀繕本送達翌日起至清
    償日止，按週年利率百分之五計算之利息。㈢被告應給付原
    告劉明華96萬4,815元及自起訴狀繕本送達翌日起至清償日
    止，按週年利率百分之五計算之利息。㈣被告應給付原告劉
    宇城96萬4,815元及自起訴狀繕本送達翌日起至清償日止，
    按週年利率百分之五計算之利息。㈤被告應給付原告劉峻榮9
    6萬4,815元及自起訴狀繕本送達翌日起至清償日止，按週年
    利率百分之五計算之利息。㈥被告應給付原告劉翊如96萬4,8
    15元及自起訴狀繕本送達翌日起至清償日止，按週年利率百
    分之五計算之利息。㈦願供擔保請准宣告假執行（見本院108
    年度桃司調字第390號卷〈下稱調解卷〉第4、5頁），嗣原告
    之聲明迭經變更，最後於民國111年5月18日言詞辯論期日更
    正聲明如下列聲明欄所示（見本院卷第253頁），經核原告
    前揭聲明，均係基於同一基礎事實，且為擴張或縮減應受判
    決事項之聲明，揆諸首開法條規定，應予准許，先予敘明。
貳、實體事項：
一、原告起訴主張：
  ㈠兩造均為被繼承人劉飛野之子孫，原告劉文炎之應繼分比例
    為9分之1，原告劉明宗、劉明華、劉宇城、劉峻榮、劉翊如
    之應繼分比例均為27分之1。兩造於101年12月24日簽立桃園
    縣○○鄉○○區000○000地號土地之買賣契約（下稱系爭契
    約)，並於系爭契約特約條款第⑸項約定：「乙方名下所有
    暫存於劉清根之公款新台幣1,200萬元，除保留應返還之押
    租金新台幣300萬元外，餘款以九等分均分（押租金於102年
    6月租期屆滿後，多退少補之金額需於一年內清算完成）」
    ；系爭契約特約條款第⑺項約定：「從102年1月起承租共同
    共有土地，需徵得大家同意外，並共推代表人:劉清根、劉
    登日、劉明宗、謝淑清共同管理，除保留必要費外用，應每
    3個月結算一次，分配予共有人」。被告迄未依系爭契約特
    約條款第⑸項約定將1,200萬元之租金公款基金予以均分於原
    告，亦未依系爭契約特約條款第⑺項約定將所收取之租金分
    配予原告。被告尚未分配租金部分之明細如下：
  1.桃園市○○區○○段000地號（我家牛排桃園南崁店）：每月租
    金為11萬元，原告請求之時間為102年1月1日至111年3月31
    日止，故金額合計為1,221萬元（計算式：11萬元×111月)。
  2.桃園市○○區000地號停車場(包含我家牛排店停車場、聖媽
    香臭鍋之專用停車場、聖媽香臭鍋之鐵厝倉庫、519地號上5
    號及17號停車位)於102年1月1日至105年12月31日期間租金
    之金額為266萬4,000元。
  3.桃園市○○區○○段000地號（玉珍饌湯包麵食館）：每月租金
    為5萬5,000元，原告請求之時間為102年1月1日至107年6月3
    0日止，故金額合計為363萬元（計算式：5萬5,000元×66個
    月)。
  ㈡爰依系爭契約特約條款第⑸項、第⑺項約定，請求被告給付原
    告劉文炎338萬9,333元，給付原告劉明宗、劉明華、劉宇城
    、劉峻榮、劉翊如各112萬9,778元等語。並聲明：1.被告應
    給付原告劉文炎338萬9,333元及自起訴狀繕本送達翌日起至
    清償日止，按週年利率百分之五計算之利息。2.被告應分別
    給付原告劉明宗、劉明華、劉宇城、劉峻榮、劉翊如112萬9
    ,778元及自起訴狀繕本送達翌日起至清償日止，按週年利率
    百分之五計算之利息。3.願供擔保請准宣告假執行。
二、被告則以：
  ㈠系爭契約特約條款第⑸項之公款1,200萬元包含需退還承租人
    之押租金300萬元，故被繼承人劉飛野之全體繼承人應僅得
    分配餘款900萬元，原告等6人再依其等應繼分比例分配。
  ㈡全體繼承人曾於106年間為被繼承人劉飛野、陳劉心辦理撿骨
    、墓地遷移、整修風水等事宜，當時即由被告以為全體繼承
    人代收之租金墊繳骨灰罈、撿骨、擇日、納骨塔使用規費、
    法事費用及購買祭祀用品等費用共計20萬元。又被告於102
    年至109年間各年度應繳之桃園市○○區○○○路00號及30號房屋
    稅金計14萬4,833元，亦係由被告以所代收之租金墊支，上
    開費用應由全體公同共有人依應繼分比例分擔，被告主張與
    原告請求之款項抵銷等語置辯。並聲明：⒈原告之訴及假執
    行之聲請均駁回。⒉如受不利判決，願供擔保請准宣告免為
    假執行。
三、原告主張被繼承人劉飛野所遺留之桃園市○○區○○段00000000
    0000000地號土地(下稱系爭土地)由其繼承人即訴外人陳劉
    茶、高黃錦、劉青拱、劉盛雄(即原告劉明宗、原告劉明華
    、訴外人劉明言之被繼承人)、被告、劉聰江、劉登日、原
    告劉文炎、劉名峯(即原告劉宇城、劉峻榮、劉翊如之被繼
    承人)繼承(第一順位繼承人為9人，每房之權利為9分之1，
    即原告劉文炎之應繼分比例為9分之1，原告劉明宗、劉明華
    、劉宇城、劉峻榮、劉翊如之應繼分比例均為27分之1)，劉
    飛野之繼承人約定將系爭土地出租，將出租所得租金列為租
    金公款基金；系爭土地之共有人於101年12月24日簽立系爭
    契約等情，有系爭契約書、劉飛野繼承系統表等件(見調解
    卷第11至25頁)可資佐證，並為被告所不爭執，堪信為真實
    。
四、原告主張依系爭契約特約條款第⑸、⑺項約定請求被告給付公
    款基金及租金等款項等語，為被告所否認，並以前詞置辯。
    是本件之爭點為：㈠原告依系爭契約特約條款第⑸、⑺項之約
    定請求被告為給付，是否有據？㈡如是，被告應給付之數額
    為若干？及其所為抵銷抗辯是否可採？茲析述如下：
  ㈠原告依系爭契約特約條款第⑸、⑺項之約定請求被告為給
    付，是否有據？
  1.系爭契約特約條款第⑸項約定已明確記載：「乙方(即原告劉
    文炎、劉明宗、劉明華、劉宇城、劉峻榮、劉翊如與被告等
    12人)名下所有暫存於劉清根之公款新台幣1200萬元，除保
    留應返還之押租金新台幣300萬元外，餘款以九等份均分(押
    租金於102年6月租期屆滿後結算，多退少補之金額需於一年
    內清算完成)。」，被告既未依約給付該款項，原告自得依
    系爭契約特約條款第⑸項之約定請求被告給付。從而，原告
    劉文炎得請求被告給付133萬3,333元(計算式：1,200萬元÷9
    ＝133萬3,333元，元以下四捨五入，以下均同)，原告劉明宗
    、劉明華、劉宇城、劉峻榮、劉翊如得請求被告各給付44萬
    4,444元(計算式：1,200萬元÷27＝44萬4,444元)。被告雖辯
    稱該公款1,200萬元應扣除已返還之押租金300萬元，然就被
    告何時返還押租金予他人以及返還之數額各為何？均未舉證
    以實其說，是其此部分所辯，並無可採。
  2.系爭契約特約條款第⑺項約定將公同共有土地出租，將出租
    所得租金列為租金公款基金，並依各繼承人就被繼承人劉飛
    野之繼承比例分配所收取之租金，並共推代表人：劉清根、
    劉登日、劉明宗、謝淑清共同管理(見調解卷第16頁)；被告
    代表全體繼承人於102年1月1日至111年3月31日期間，將桃
    園市○○區○○段000地號土地出租訴外人我家牛排南崁店，每
    月租金為11萬元，於102年1月1日至107年6月30日，將桃園
    市○○區○○段000地號土地出租訴外人玉珍饌湯包
    麵食館，每月租金為5萬5,000元，於102年1月1日至105年12
    月31日期間，將桃園市○○區○○段000地號土地出租第三
    人作為停車場使用，總計取得租金266萬4,000元等情，有租
    賃契約書、停車場車位租賃合約書、519地號停車場收租交
    付明細(見調解卷第33至48頁，本院卷第125至131頁、第139
    至155頁、第177頁)等件在卷為憑，並為兩造所不爭執(見本
    院卷第53至57頁、第157至161頁)，是原告依系爭契約特約
    條款第⑺項之約定請求被告給付代收之租金，應屬有據。從
    而，原告劉文炎得請求被告給付205萬6,000元【計算式：(1
    1萬元×111月)＋(5萬5,000元×66月)＋266萬4,000元×1/9＝205
    萬6,000元】，原告劉明宗、劉明華、劉宇城、劉峻榮、劉
    翊如得請求被告各給付68萬5,333元【計算式：(11萬元×111
    月)＋(5萬5,000元×66月)＋266萬4,000元×1/27＝68萬5,333元
    】。
  3.綜上，原告劉文炎得請求被告給付338萬9,333元(計算式：
    133萬3,333元＋205萬6,000元)，原告劉明宗、劉明華、劉
    宇城、劉峻榮、劉翊如得請求被告各給付112萬9,777元(計
    算式：44萬4,444元＋68萬5,333元＝112萬9,777元)。
  ㈡被告抵銷抗辯部分
  1.按無法律上之原因而受利益，致他人受損害者，應返還其利
    益，民法第179條前段定有明文。次按喪葬費用應由繼承人
    按其應繼分負擔之，此為繼承人間之內部關係，從而繼承人
    之一代他繼承人墊支喪葬費用者，該墊支人得依不當得利規
    定向他繼承人請求返還其應負擔部分。至民法第1150條規定
    得向遺產中支取，並不阻止墊支人向他繼承人按其應繼分求
    償，尤其於遺產分割後，更為顯然（最高法院74年度台上字
    第1367號判決參照）。準此，被繼承人死亡後，未由遺產支
    付之喪葬費用，自應由全體繼承人按應繼分比例負擔。
  2.經查，被告抗辯其代全體繼承人支付被繼承人劉飛野及劉陳
    心之喪葬（含祭祀）等相關費用18萬5,191元，以及繳納公
    同共有桃園市○○區○○○路00號房屋102年至110年之房屋稅、
    桃園市○○區○○○路00號房屋101年至106年之房屋稅、桃園市○
    ○區○○○街0號房屋102年之房屋稅，共計14萬4,833元等情，
    業據提出桃園市蘆竹區公所納骨堂(塔)使用許可證明書、桃
    園市市庫收入繳款書、免用發票收據、收寫記帳單、102年
    至110年房屋稅繳款書等件為據（本院卷第69至79頁、第187
    、189、205至213頁），原告就上開費用之金額，並不爭執(
    見本院卷第254頁)，惟否認被告有代為繳納上開費用。而被
    告是否代為繳納上開費用一節，業經證人即原告劉文炎、被
    告之胞姊陳劉茶到庭證述：關於被繼承人劉飛野及劉陳心之
    祭祀等相關費用以及繼承人所共有之桃園市○○區○○○路00號
    與30號房屋之房屋稅都是劉清根代繳的，伊係聽劉清根說的
    ，伊沒有聽其他共有人有說他們有繳過前開費用，劉清根事
    後並沒有向共有人收取前開代繳的費用等語綦詳(見本院卷
    第250至252頁)。又收據為繳付款項後所取得之憑證，故持
    有收據正本之人，通常即為繳付款項之人，則被告主張有代
    共有人支付前開所示費用，應非虛妄。原告既無法律上原因
    ，受有被告代為給付上開喪葬相關費用及房屋稅之利益，致
    被告受有損害，原告自應按其應繼分比例返還被告代墊上開
    之款項。至超過上開費用部分，被告未能舉證以實其說，難
    認為有據。
　3.按二人互負債務，而其給付種類相同，並均屆清償期者，各
    得以其債務，與他方之債務，互為抵銷。但依債之性質不能
    抵銷或依當事人之特約不得抵銷者，不在此限。前項特約，
    不得對抗善意第三人，此為民法第334條所明定。是查，原
    告雖得請求被告給付如上所述之公款基金及租金，惟被告亦
    有代墊喪葬相關費用及房屋稅之債權可向原告主張，已如上
    述，故被告就此為抵銷之抗辯，確屬有據。從而，經此抵銷
    後，原告劉文炎可請求被告給付之款項即為335萬2,664元【
    計算式：338萬9,333元－(18萬5,191元＋14萬4,833元×1/9)＝3
    35萬2,664元】，原告劉明宗、劉明華、劉宇城、劉峻榮、
    劉翊如可請求被告給付之款項各為111萬7,554元【計算式：
    112萬9,777元－(18萬5,191元＋14萬4,833元×1/27)＝111萬7,5
    54元】。
五、末按給付無確定期限者，債務人於債權人得請求給付時，經
    其催告而未為給付，自受催告時起，負遲延責任。其經債權
    人起訴而送達訴狀，或依督促程序送達支付命令，或為其他
    相類之行為者，與催告有同一之效力；遲延之債務，以支付
    金錢為標的者，債權人得請求依法定利率計算之遲延利息；
    應付利息之債務，其利率未經約定，亦無法律可據者，週年
    利率為5％，民法第229條第2項、第233條第1項前段、第203
    條分別定有明文。本件係屬金錢給付之債，又無確定期限，
    則依上揭法律規定，原告請求被告應自起訴狀繕本送達翌日
    即108年11月8日（見調解卷第57頁）起負遲延責任，即屬有
    據。
六、綜上所述，原告依系爭契約特約條款第⑸、⑺項約定，請求被
    告應給付原告劉文炎335萬2,664元，給付原告劉明宗、劉明
    華、劉宇城、劉峻榮、劉翊如各111萬7,554元，及自108年1
    1月8日起至清償日止，按週年利率5％計算之利息為有理由，
    應予准許；逾此部分之請求，則無理由，應予駁回。就原告
    勝訴部分，兩造均陳明願供擔保請准宣告假執行及免為假執
    行，經核均無不合，爰分別酌定相當擔保金額准許之，至原
    告敗訴部分，其假執行之聲請，因訴之駁回而失所附麗，爰
    併駁回之。
七、本件事證已臻明確，兩造其餘陳述及所提證據，經審酌後認
    與判決結果不生影響，爰不予逐一論列。
八、訴訟費用負擔之依據：民事訴訟法第79條。
中　　華　　民　　國　　111 　年　　5 　　月　　27　　日
                  民事第二庭    法　官　李麗珍
以上正本係照原本作成。
如對本判決上訴，須於判決送達後 20 日內向本院提出上訴狀。
如委任律師提起上訴者，應一併繳納上訴審裁判費。　
中　　華　　民　　國　　111 　年　　5 　　月　　27　　日
                                書記官  謝伊婕